臺灣高等法院刑事判決　　　　　　　　100年度上易字第891號
上　訴　人
即　被　告　張鳳凰
上列上訴人因傷害等案件，不服臺灣臺北地方法院99年度易字第
3314號，中華民國100 年3 月17日第一審判決（起訴案號：臺灣
臺北地方法院檢察署99年度偵字第19699 號），提起上訴，本院
判決如下：
    主  文
原判決撤銷。
張鳳凰無罪。
    理  由
一、公訴意旨略以：張鳳凰與鄧宇茜係分別住在臺北市○○區○
    ○街133 巷18之1 號3 樓及5 樓之同棟大樓住戶。民國99年
    8 月3 日上午張鳳凰找「公明水電行」之周彥宏至其住處修
    理水電，嗣張鳳凰為通往上開大樓頂樓查看水錶，然樓梯間
    上鎖，而找鄧宇茜為其開門，張鳳凰與鄧宇茜為頂樓樓梯間
    上鎖之事發生爭執，詎張鳳凰竟基於傷害及以強暴為公然侮
    辱之犯意，於同日上午10時24分58秒許，在當時不特定人得
    以出入並見聞之上開大樓樓頂，徒手毆打鄧宇茜臉部一耳光
    ，以此強暴方式公然侮辱鄧宇茜。嗣經鄧宇茜報警處理，始
    悉上情。因認被告涉犯刑法第277 條第1 項之傷害罪嫌及第
    309條第2項之強暴侮辱罪嫌。
二、按事實之認定，應憑證據，如未能發現相當證據，或證據不
    足以證明，自不能以推測或擬制之方法，以為裁判基礎。而
    認定犯罪事實應依證據，為刑事訴訟法所明定，故被告否認
    犯罪事實所持之辯解，縱屬不能成立，仍非有積極證據足以
    證明其犯罪行為，不能遽為有罪之認定。且認定犯罪事實所
    憑之證據，雖不以直接證據為限，間接證據亦包括在內；然
    無論直接或間接證據，其為訴訟上之證明，須於通常一般之
    人均不致於有所懷疑，而得確信其為真實之程度者，始得據
    之為有罪之認定，倘其證明尚未達到此一程度，而有合理性
    懷疑之存在時，即無從為有罪之確信（最高法院40年台上字
    第86號、30年上字第1831號、76年台上字第4986號判例意旨
    參照）。次按刑法第277 條第1 項之傷害罪，以有傷害人之
    意思並發生傷害之結果者始能成立，若加害者以傷害人之意
    思而加暴行，尚未發生傷害之結果，除法律對於此項暴行另
    有處罰規定者外，自不成立何種罪名（詳最高法院23年上字
    第763 號判例意旨參照）。末按，所謂「公然」，係指不特
    定或多數人得以共見共聞之狀況，而所謂多數人係包括特定
    之多數人在內，至其人數應視立法意旨及實際情形已否達於
    公然之程度而定。（司法院院字第2033號、第2179號解釋意
    旨及大法官釋字第145 號要旨可供參照）。是所謂公然，係
    指不特定多數人得以共見共聞之狀態，雖不以實際上果已共
    見共聞為必要，然必也其多數人之人數已達立法意旨及實際
    情形已達於公然之程度，始足當之。
三、訊據被告張鳳凰固坦認有於99年8 月3 日上午為查看設在上
    開大樓頂樓之水錶，而要求鄧宇茜開啟頂樓樓梯間之鐵門，
    兩人因頂樓樓梯間以鐵門關閉之事發生爭執等情，惟矢口否
    認有何上開傷害、公然侮辱之犯行，辯稱：因為鄧宇茜不高
    興問伊為何自己不開門，伊就反問她為何要鎖門，然後伊跟
    水電行老闆過去看管線，鄧宇茜一直不高興，伊跟老闆在看
    管線時，發現鄧宇茜在逼近的伊體，伊直覺反應就揮手過去
    ，但沒有打到她；另大樓頂樓樓梯間平時均關閉且上鎖，非
    一般不特定人所經常出入或得任意出入之場所，且當日僅告
    訴人、被告及周彥宏3 人在場，且周彥宏背對被告與告訴人
    在檢視水錶，縱令伊有揮摑之行為，亦與「公然」之要件不
    合等語。經查：
甲、傷害部分：
  (一)證人即告訴人鄧宇茜於警詢中指稱：99年8 月3 日上午伊住
    家3 樓住戶張鳳凰帶水電工要到6 樓查看管路，要伊幫她開
    門，伊一開門張鳳凰就質問為何要鎖門，伊反問不是有給你
    們鑰匙嗎，張鳳凰就摑伊耳光等語（見偵查卷第8 頁），復
    於偵查中證稱：被告來按門鈴，伊去應門，被告很生氣的說
    為何要鎖6 樓，伊就跟被告說不是有給鑰匙嗎，但被告一邊
    走還一邊罵，伊走在被告後面一邊向她解釋，沒想到被告一
    轉身，就打伊一巴掌等語（見偵查卷第25頁），又於原審審
    理時證稱：當日大約早上10時許，被告按鈴，在5 樓問伊與
    姊姊為何要將樓上的門鎖上，伊就從家裡的內梯至頂樓（6
    樓）幫被告開門，開門後伊與被告站在6 樓的鐵門門口，被
    告又問為何要將門鎖上，伊再說記得父母有打給他們1 付鑰
    匙，那個門沒有鎖上，只是關上，可以用鑰匙打開，被告就
    說她為何要用鑰匙，雙方為此爭執不下數次，最後一次對話
    後，被告就轉身過來用手揮打伊左臉頰下方一下，沒有很大
    力，伊就說「講不過別人就要打別人嗎」，被告說你們把樓
    上的門鎖上，伊就很生氣，從內梯回家，後來父親看了家裡
    的監視器畫面後，很生氣到3 樓問被告為何要打伊，被告稱
    ：打她哪裡？去驗傷啊，去告啊，父親就帶伊去驗傷，先到
    離家近景美醫院但該院沒辦法開驗傷證明，之後父親又騎車
    載伊到另一家醫院，但人很多，最後父親才帶伊去萬芳醫院
    等語（見原審卷第58頁）綦詳，且各次指述情節相符一致。
    可見被告確朝告訴人之臉頰揮打。
  (二)證人周彥宏於警詢時證稱：99年8 月3 日被告與鄧宇茜有因
    開頂樓鐵門之事而發生口角，伊當時因在查看水錶，背對她
    們，所以沒有目擊被告打鄧宇茜，但有聽到被告向鄧宇茜說
    為何這麼久才開門，鄧宇茜回稱你們不是有頂樓之鑰匙，之
    後兩人就吵起來，沒聽見巴掌聲，後來又聽見鄧宇茜說「你
    講不過人就出手打人」等語（見偵查卷第33頁）；嗣於偵查
    時亦證稱：伊當天到被告家為修水錶而須到頂樓，通往頂樓
    有設鐵門上不去，被告叫鄧宇茜來開門，他們之間因為設置
    鐵門跟開門時間的問題發生爭執，之後伊背對他們查看水錶
    時，有聽到二人還在吵架，後來有聽到鄧宇茜說「你怎麼講
    不過人家就出手打人」，被告就以長輩教訓晚輩的口氣向鄧
    宇茜說小孩子怎麼可以頂嘴之類的話等語（見偵查卷第43頁
    ）其前後二次之證述情節亦均一致。經查證人周彥宏乃被告
    找來修水電與本案被告及告訴人均無利害關係之第三人，其
    無設詞誣陷被告而偏袒告訴人之理，觀其所證各節，均與告
    訴人鄧宇茜所證情節互合相符，而證人鄧宇茜與被告為同棟
    大樓之鄰居，除關於通往頂樓鐵門之閉鎖曾與被告有過爭執
    外，並無其他過節與糾紛，若果非遭被告出手掌摑且雙方發
    生嚴重口角致氣憤不過，豈會為驗傷報告，與父親奔波多家
    醫院，益見證人鄧宇茜所言為真，至堪採信。
  (三)雖被告雖辯稱：伊跟老闆在看管線時，發現鄧宇茜在逼近，
    直覺反應就揮手過去，但沒有打到她云云。惟依告訴人提供
    之監視錄影光碟顯示，被告係於當日10時23分26秒許按告訴
    人5 樓住家門鈴，告訴人於10時24分18秒許為被告開啟頂樓
    樓梯間鐵門，10時24分53秒許，周彥宏走進鐵門進入頂樓，
    被告與告訴人隨後自樓梯間走出，周彥宏走到頂樓平台處後
    ，被告與告訴人尚在頂樓走道處，走在前方之被告雙手垂在
    身體兩側，於10時24分58秒至59秒間，被告突朝左轉身向後
    、瞬間揚起右手過肩，身體及右肩往前稍傾，右腳稍往前跨
    1 小步，後右手放下並轉身向前走至平台，告訴人於被告右
    手放下後，臉頰朝右側偏斜，隨後走出，以右手往上拍打衣
    架，打開其6 樓住家鐵門進入，被告則看向告訴人進門方向
    ，嘴裡喃喃自語，有監視錄影光碟、光碟截取照片3 張及原
    審勘驗筆錄在卷可參（見偵查卷第11頁、原審卷第62頁、第
    106 頁、第107 頁）。再與上開鄧宇茜及周彥宏之證詞核對
    ，可認被告係於甫進入頂樓走道，尚未走至頂樓平台之走道
    處，即因頂樓樓梯間以鐵門關閉之事與告訴人發生口角，並
    旋轉身以右手掌摑告訴人左臉頰1 下，之後才沿走道走出至
    頂樓平台，並非與周彥宏查看管線時，因告訴人逼近其身體
    而揮手，被告前開所辯已與監視錄影光碟內容不符，尚非可
    採。雖證人周彥宏於原審審理時證稱：當天聽到告訴人說的
    是「你怎麼講不過人家就出手打人」或是「你怎麼講不過人
    家就想打人」，已經無法確認等語（見原審卷第61頁），然
    從被告所自承其確實有質問告訴人為何頂樓樓梯間要以鐵門
    關閉之事，且證人周彥宏、鄧宇茜均證稱被告與告訴人間確
    有因頂樓樓梯間以鐵門關閉之事發生口角，證人周彥宏於警
    詢及偵查中之陳述係在案發後記憶猶新情況下直接所作成，
    一般本與事實較為相近，故應以證人周彥宏於警詢、偵查中
    之證述較為可採，則被告與告訴人因頂樓樓梯間以鐵門關閉
    之事發生口角爭執在先，致被告對鄧宇茜心生不滿，進而出
    手，亦屬常情，而告訴人於被告放下右手時，臉頰朝右側偏
    斜，其左臉部確因被告揮掌動作而受力，被告之手掌確有因
    揮掌之行為而與告訴人之左臉頰發生接觸，俱見告訴人前揭
    所指各節屬實。綜上所述，被告確有於上開時、地，以上述
    方式掌摑告訴人左臉頰1 下至明。
  (四)被告雖有出手掌國告訴人臉頰1 下但未成傷：
    雖證人鄧宇茜及陳玉芍均證稱：鄧宇茜遭被告掌摑臉頰後，
    鄧宇茜受有左下巴、左臉頰紅腫之傷害云云。惟告訴人提出
    之萬芳醫院99 年8月3 日甲種診斷證明書僅記載：「病人自
    訴左下巴、左下臉頰疼痛，疑似鈍傷」，並未記載有受傷之
    情形（見偵查卷第10頁），經原審調取告訴人當日之就診病
    歷及函詢萬芳醫院告訴人驗傷時，依其外觀，以肉眼觀察是
    否得以知悉有告訴人所述之受傷情形及是否有攝影存證乙節
    ，經萬芳醫院函覆表示：鄧宇茜於99年8 月3 日12時43分至
    本院急診就醫，依病人就醫所述係因遭人以掌摑臉，造成當
    時左下巴、左下臉頰疼痛，並要求驗傷及開立甲種診斷書，
    依病歷記載及主治醫師之診斷，病人「臉上並無明顯外傷」
    ，故當時以冰敷處置病人之疼痛，且病人就醫時，並無攝影
    存證，又告訴人之急診病歷記錄亦記載「自述疼痛，無明顯
    外傷痕跡」，有萬芳醫院100 年2 月8 日萬院醫院字第1000
    000852號函暨鄧宇茜病歷資料在卷足參（見原審卷第91頁至
    第96頁）。另證人陳玉芍於偵查中亦證稱：鄧宇茜進來叫伊
    ，很快說了一句話，伊沒聽清楚，類似是有什麼口角爭執之
    意，伊就暫停手上工作出來看到她，她就在那邊一副很委屈
    的表情，後來伊就繼續廚房的工作等語（見偵卷第44頁），
    倘告訴人確因被告之掌摑臉頰行為受有左下巴、左臉頰紅腫
    之傷害，衡情身為告訴人母親之陳玉芍應會放下手邊工作，
    並即時為拍照、送醫等積極處置，而非置之不理，是證人陳
    玉芍之證述亦不足作為鄧宇茜受有傷害之認定，再衡諸常情
    ，徒手掌摑他人臉頰數下，尚不必然能成傷，況依告訴人鄧
    宇茜在原審稱被告打左臉頰下方1 下，沒有很大力等語（見
    原審卷第58頁），其未成傷，不悖常情。又傷害罪為結果犯
    檢察官起訴之事實僅可證明被告有掌摑告訴人臉部之情形，
    無從證明告訴人確有因此受有傷害之結果，此外，復查無其
    他積極事證足資證明被告有此犯行，揆諸上開說明，自不能
    證明被告此部分傷害犯行，而應為無罪之諭知。
乙、關於強暴侮辱罪部分：
  (一)上開大樓頂樓樓梯間平時均關閉且上鎖，非一般不特定人所
    經常出入或得任意出入之場所，且當日僅告訴人、被告及周
    彥宏3 人在場，周彥宏上至頂樓後即背向渠2 人檢視水錶，
    故本件發生現場是否該當不特定人或多數人得以共見共聞之
    情形，實有疑義。按在大庭廣眾下掌摑他人臉頰，客觀上固
    足以使被掌摑人感到難堪並使其人格評價受到貶抑，然被告
    掌摑告訴人之地點係在該棟大樓開啟鐵門後之頂樓走道，雖
    係連接公寓供公用通行之樓梯，但平日均以鐵門關閉，縱同
    棟大樓住戶均配有鑰匙，然其可得特定之多數人之數量終究
    與法律所要保護之人數眾多，非經相當時間之分辨，難以計
    數者有別。更何況本案發生當時僅有被告、告訴人及背對二
    人之證人周彥宏，亦即發生掌摑當時目擊之人僅有被告與告
    訴人，與所謂「公然」之要件實有未合。
  (二)從而，被告辯稱二人發生爭執之所在之頂樓經常性上鎖，以
    當時在場之人數除被告及告訴人外，僅有周彥宏一人，根本
    未達公然侮辱之「公然」要件，即屬可採。被告出手掌摑之
    行為當時，既未達公然之程度，此部分亦不構成犯罪。
四、綜上所述，公訴人所舉事證不能令本院確信被告所為確實符
    合起訴意旨所指犯行，此外，復查無其他積極事證，足以證
    明被告有公訴意旨所指犯行，自應為被告無罪之諭知。原審
    未詳予勾稽，遽對被告論罪科刑，容有未合。被告上訴否認
    犯罪，指摘原判決不當，為有理由，自應由本院將原判決撤
    銷，另為無罪之諭知。
據上論斷，應依刑事訴訟法第369 條第1 項前段、第364 條、第
301 條第1 項，判決如主文。
本案經檢察官劉異海到庭執行職務。
中    華    民    國   100    年    6     月    29    日
                  刑事第十庭  審判長法  官  宋  祺
                                    法  官  陳明珠
                                    法  官  林孟宜
以上正本證明與原本無異。
不得上訴。
                                    書記官  王靜怡
中    華    民    國   100    年    6     月    29    日
附錄：本案論罪科刑法條全文
中華民國刑法第277條
（普通傷害罪）
傷害人之身體或健康者，處 3 年以下有期徒刑、拘役或 1 千元
以下罰金。
犯前項之罪因而致人於死者，處無期徒刑或 7 年以上有期徒刑
；致重傷者，處 3 年以上 10 年以下有期徒刑。
中華民國刑法第309條
（公然侮辱罪）
公然侮辱人者，處拘役或 3 百元以下罰金。
以強暴犯前項之罪者，處 1 年以下有期徒刑、拘役或 5 百元以
下罰金。